臺灣高等法院刑事判決　　　　　　　　　　　　　九十三年度上易字第一五０三號
　　上　訴　人　臺灣臺北地方法院檢察署檢察官
　　被　　　告　甲○○
右上訴人因被告詐欺案件，不服臺灣臺北地方法院九十三年度易字第三０九號，中華
民國九十三年七月二十九日第一審判決（起訴案號：臺灣臺北地方法院檢察署九十年
度偵字第二一一九二號），提起上訴，本院判決如左：
    主  文
上訴駁回。
    理  由
一、公訴意旨略以：被告甲○○係設於台北縣新店市○○街六巷二號致豐廣告有限公
    司（以下簡稱致豐公司）之負責人，明知該公司於民國（下同）八十八年底、八
    十九年初時，與客戶間之交易已有遲延給付並僅能給付部分貨款，周轉能力已不
    足等情，竟基於意圖為自己不法所有之詐欺犯意，自八十九年三月二十八日起迄
    同年六月二十三日止，至位於新竹市○○路一００號之告訴人采風駿業有限公司
    （以下簡稱采風駿業公司）處，佯向采風駿業公司訂購印表機耗材貨品，致采風
    駿業公司之負責人楊朝鈞陷於錯誤，分別依其所請而為送貨，詎被告甲○○收受
    貨品後，竟拒付貨款達新台幣（下同）九十八萬一千九百三十四元（起訴書原記
    載為一百十一萬八千元，嗣經原審檢察官於九十三年五月二十六日提出補充理由
    書更正在案），而於同年七月十五日所簽發予告訴人采風駿業公司，用以清償上
    揭貨款之本票二紙又不獲兌現，告訴人采風駿業公司始知受騙。因認被告甲○○
    之上開行為涉有刑法第三百三十九條第一項之詐欺取財罪嫌等語。
二、按被告未經審判證明有罪確定前，推定其為無罪；又犯罪事實應依證據認定之，
    無證據不得認定其犯罪事實；又不能證明被告犯罪者，應諭知無罪之判決，刑事
    訴訟法第一百五十四條第一項、第二項及第三百零一條第一項分別定有明文。又
    被害人所述被害情形如無瑕疵可指，而就其他方面調查又與事實相符，其供述始
    足據為判決之基礎；且告訴人之告訴，係以使被告受刑事訴追為目的，是其陳述
    是否與事實相符，仍應調查其他證據以資審認。且事實之認定，應憑證據，如未
    能發現相當證據，或證據不足以證明，自不能以推測或擬制之方法，為裁判基礎
    。另認定犯罪事實所憑之證據，雖不以直接證據為限，間接證據亦包括在內；然
    而無論直接或間接證據，其為訴訟上之證明，須於通常一般之人不致有所懷疑，
    而得確信其為真實之程度者，始得據為有罪之認定，倘其證明尚未達到此一程度
    ，而有合理之懷疑存在時，即無從為有罪之認定。且刑事訴訟法第一百六十一條
    第一項亦規定，檢察官就被告犯罪事實，應負舉證責任，並指出證明之方法，是
    檢察官對於起訴之犯罪事實，應負提出證據及說服之實質舉證責任，倘其所提出
    之證據，不足為被告有罪之積極證明，或其指出證明之方法，無從說服法院以形
    成被告有罪之心證，基於無罪推定之原則，自應為被告無罪判決之諭知，最高法
    院三十二年上字第六五七號、五十二年台上字第一三００號、四十年台上字第八
    六號、七十六年台上字第四九八六號、九十二年度台上字第一二八號分別著有判
    例可資參照。次按，刑法第三百三十九條第一項詐欺罪之成立，以意圖為自己或
    第三人不法所有，以詐術使人將本人或第三人之物交付為要件。所謂以詐術使人
    交付，必須被詐欺人因其詐術而陷於錯誤，若其所用方法，不能認為詐術，亦不
    致使人陷於錯誤，即不構成該罪，最高法院四十六年臺上字第二六０號亦著有判
    例足資參照。至於債務人於債之關係成立後，如有未依債之本旨履行民事債務之
    情形，在一般社會經驗上可能之原因甚多，縱令是出於惡意不為履行，苟無足以
    證明其在債之關係發生時，自始即具有不法所有意圖之積極證據，亦僅能令負民
    事債務不履行之責任，依刑事訴訟法第一百五十四條之規定，尚不得據此債信違
    反之客觀事態，而推定債務人原有詐欺取財或詐欺得利之犯意。
三、公訴意旨認被告涉有刑法第三百三十九條第一項之詐欺取財犯行，無非係以：告
    訴人采風駿業公司之代表人楊朝鈞於偵查中指訴，采風駿業公司訂貨單、應收帳
    款對帳單、本票及致豐公司與台灣科樂史工業股份有限公司之交易明細表各一份
    為其主要論據。訊據被告固不諱言有於前揭時、地與告訴人采風駿業公司訂購貨
    品而未付清款項之事實，然堅詞否認有何詐欺取財犯行，辯稱：其因一時周轉困
    難而無法如期支付貨款，並無詐騙之意等語。
四、經查：
（一）被告經營之致豐公司確於前揭時、地，陸續向告訴人采風駿業公司購買貨品，
      而告訴人采風駿業公司屆期未獲清償全部貨款等事實，業經告訴人采風駿業公
      司之代表人楊朝鈞於偵審中指訴歷歷，且為被告所不否認，復經證人即采風駿
      業公司之會計沈秀香於原審證述在卷，並有告訴人采風駿業公司所提供之出貨
      單、應收帳款對帳單及本票等影本在卷可參，固足證被告與告訴人間確有交易
      ，且貨款未清，然尚上不能遽認有詐欺情勢。蓋證人沈秀香於原審證稱：致豐
      公司自八十九年元月份起與告訴人采風駿業公司進行交易，雙方約定貨款係於
      每月月底結算，而由致豐公司於隔月月底前給付，並將二十五日以後之貨款轉
      入下月之應收款項，與被告之間生意往來大約在八十九年元月左右開始，之前
      沒有生意往來，帳款的部分就是被告用客票來支付，我們本來覺得怪怪的，後
      來覺得有付貨款，所以覺得沒有關係等語（原審卷第一一八至一一九頁），證
      人楊朝鈞於原審亦證稱：「是當月二十五日到月底才會轉到下個月的帳，商場
      上的習慣就是二十五日之後的帳才會轉到下個月的帳，二十五日之前的帳當月
      的月底會開出請款單請款，隔月收款。」等語（原審卷第一二二頁），徵諸告
      訴人采風駿業公司自承被告甲○○業已依約給付八十九年三月二十五日前之貨
      款等情，足見被告甲○○於訂購上開貨品之際，均符合告訴人采風駿業公司之
      相關交易習慣，自難因事後無法如期償付貨款，即推認自始即無付款之意。
（二）至告訴人指稱：致豐公司自八十八年年底起與案外人臺灣科樂史工業股份有限
      公司（以下稱科樂史公司）間之交易即有遲延給付或給付部分貨款之情形，足
      認被告本即無清償能力，有致豐公司與案外人科樂史公司交易明細表一份可證
      等語；查被告之致豐公司與案外人科樂史公司間，係自八十八年十二月九日起
      至八十九年七月二十四日止，陸續交易而未完全償付貨款，致豐公司先後係於
      八十九年二月二日及八十九年五月一日清償大部分貨款約六十萬元等情，有臺
      灣臺北地方法院檢察署九十二年度調偵緝字第三八號卷影本在卷可參（原審卷
      第八七至九九頁），尚難認被告係無清償能力，且該案亦經檢察官不起訴處分
      ，有不起訴處分書附卷可參（原審卷第七五至七六頁），因此，不能以該案即
      指被告無資力，意圖詐欺，何況本件未獲給付之款項為八十九年三月二十八日
      起至同年六月二十三日之貨款，洽是告訴人所指另案被告有錢付貨款之時，是
      自難僅以該案，而認被告於系爭交易之際，即明知無清償能力或根本無清償意
      願。再者證人楊朝鈞於原審證稱：「我與他交易時我知道他的經濟狀況，我知
      道被告之前在另外一家公司委託柯正全加工，柯正全有告訴我，被告之前有倒
      過，但是柯正全告訴我被告的生意可以做，說他的帳款有清楚但是會拖，被告
      可以做這方面的行銷，因為我是站在做生意的立場上，我認為之前有倒過不代
      表現在不行，所以我與他生意往來」等語（原審卷第一二○頁），或證稱：「
      禁背支票的貨款，我告訴他四月底前要付完，但是被告後來沒有付，四月底沒
      有付的時候，我就開始催他了，因為催了將近一個月，被告都沒有結，所以我
      們就不太願意出貨給被告，但是還是出貨，只是出貨的數量較少。」等語（原
      審卷第一二三頁），足見告訴人采風駿業公司於交易之初，即已知悉致豐公司
      之經濟狀況與償付能力，其基於上開原因而願意進行交易，顯為其主觀上評估
      受償風險後所為之決定，自難認被告有何積極施用詐術之行為，亦難認告訴人
      采風駿業公司於交易之際有何陷於錯誤之情事。且告訴人基於個人考量而接受
      被告延期給付要求，亦不能認是被告施用何種詐術。
（三）又告訴人采風駿業公司之代表人楊朝鈞於原審陳稱：「‧‧‧我們原則上三月
      份的貨款在四月初的時候，被告就可以收到對帳單，並且我們會檢附發票向他
      們請款，但是被告表示週轉上有困難，要求要延一個月，所以四月份我們有繼
      續出貨，出到六月初我們要結算四、五月份的貨款，我們就找不到被告了，但
      是六月份我們出一部分的貨是因為幫被告代工的貨。」等語（原審卷第八五頁
      ，固足證被告於告訴人催討時，未即出面解決所欠貨款，然此僅足認被告事後
      債務不履行之行為，尚難逕認被告於訂購貨品之初，即有拒不清償之不法所有
      意圖，何況被告於本案偵審期間，並不否認未清償貨款之情事，是不能以被告
      迄未如期清償貨款，即認其自始即故意不為清償，而具有之不法所有意圖。告
      訴人復指稱：被告調解後，亦未付分文，足見是詐欺等語，然調解為本件案發
      後之事，被告未履行調解，固屬不是，然不能以案發後之事，推論被告於本件
      交易之初，即有不法意圖。
（四）告訴人指稱：被告以化名楊志雲與人交易，顯見自始有詐欺意圖乙節，經查：
      證人即被告外甥謝志陽於偵訊稱：很早甲○○就對外自稱楊志雲，他覺得用這
      個名字運氣比較好等語（調偵緝字第三九號卷第十三頁反面），核與告訴人稱
      ：被告於七十年間即用楊志雲名義等語（同上卷第二六頁）相符，並有告訴人
      所提報章雜誌為證（同上卷第三十至三五頁），顯見被告使用楊志雲名義甚久
      ，而其原因，或如證人謝志陽所稱，衡諸國人本有因各種因素，而使用別名之
      習俗，因此，不能因使用別名，率即推論是意欲詐欺。是告訴人所指，尚難遽
      採。
綜上所述，難認被告於交易之初，既施用詐術，有不為清償之不法意圖，縱事後未能
如期給付貨款，一再拖延清償期限，甚屬不是，惟亦僅屬事後債務不履行之民事糾葛
，應另循民事訴訟程序救濟，揆諸首揭說明，尚難以告訴人采風駿業公司上開之指訴
，即以詐欺罪責繩糐被告，是公訴意旨所指詐欺犯行，尚屬無從證明。此外，復查無
其他積極證據足認證明被告有何詐欺之犯行，依照前開之說明，自應為無罪之諭知。
原審同此認定，諭知被告無罪，並無不當。
五、公訴人上訴意旨：被告以化名楊志雲與人做生意，並開立支票（此部分經不起訴
    處分確定），有違交易常情，顯有詐欺之意，且與案外人科樂史公司交易時，即
    有遲延或欠款之情形，顯見其週轉有問題，猶與告訴人交易，事後和解竟分文未
    付，足見其主觀尚有不法所有意圖等語，指摘原審判斷不當，為無理由，應予駁
    回。
六、被告經合法傳喚，無正當理由不到庭，爰不待其陳述，逕行判決。
據上論斷，應依刑事訴訟法第三百七十一條，第三百六十八條，判決如主文。
本案經檢察官呂丁旺到庭執行職務。
中　　　華　　　民　　　國　　九十三　　年　　 十一 　　月　　二十三　　日
                              臺灣高等法院刑事第十庭
                                  審判長法  官　溫　耀　源
                                        法  官　吳　　  燦
                                        法  官　周　政　達
右正本證明與原本無異。
不得上訴。
                                        書記官  陳　菊　珍
中　　　華　　　民　　　國　　九十三　　年　　 十一 　　月　　二十三　　日
